【裁判字號】    97,訴,2482
【裁判日期】    980305
【裁判案由】    營利事業所得稅
【裁判全文】
臺北高等行政法院判決
                                      97年度訴字第2482號
                              .
原      告  忠義開發工程股份有限公司
代  表  人  甲○○○董事長）.
被      告  財政部臺灣省北區國稅局
代  表  人  陳文宗（局長）
訴訟代理人  乙○○
            丙○○
上列當事人間因營利事業所得稅事件，原告不服財政部中華民國
97年8月29日臺財訴字第09700317710號（案號：第00000000號）
訴願決定，提起行政訴訟，本院判決如下：
    主  文
原告之訴駁回。
訴訟費用由原告負擔。
    事實及理由
壹、程序方面：
    本件原告經合法通知，未於言詞辯論期日到場，依行政訴訟
    法第218 條準用民事訴訟法第386 條、第385 條第1 項前段
    規定，核無民事訴訟法第386 條所列各款情形，爰依到場被
    告之聲請，由其一造辯論而為判決，合先敘明。
貳、實體方面：
一、事實概要：
    原告係經營其他一般土木工程業，93年度營利事業所得稅結
    算申報，列報營業成本計新臺幣（下同）169,000,986元，
    被告初查以（一）石碇四期工程：列報工程成本11,424,602
    元，該工程係採完工比例法，於90年度開工，93年6月完成
    驗收，依其成本相關憑證及資料，核算材料超耗5,583,670
    元及工程成本5,840,932元；（二）總統府工程：列報工程
    總價1,238,096元，工程成本1,191,643元，因未能提示外包
    工程合約及完工證明，成本無法勾稽查核，按該業同業利潤
    標準毛利率20%核算工程成本990,477元；（三）靈嚴山工程
    ：列報工程總價2,060,000元，工程成本2,020,833元，因未
    能提示外包工程合約及完工證明，成本無法勾稽查核，按該
    業同業利潤標準毛利率核算工程成本1,648,000元；（四）
    新城橋拓寬等未完工程：列報工程成本154,363,908元，該
    工程係採完工比例法，經核對材料、人工及工程費用等資料
    與帳載數相符，依列報數核認，核定營業成本162,843,317
    元，補徵稅額1,574,191元。原告不服，主張石碇四期工程
    之營業成本超耗量計算有誤，請重行查核云云，申請復查。
    案經被告審查認為：就原告提示之90至93年度原料進耗存明
    細表、90至92年度未完工程材料明細表、91年度預拌混凝土
    明細帳、91年度材料明細帳、91年9月20日轉帳傳票及統一
    發票等資料查核，其中91年9月15日進貨統一發票品名為碎
    石級配，數量3,078立方米誤計入預拌混凝土數量，致石碇
    四期工程材料耗用明細表中，預拌混凝土進料及耗用數量多
    計3,078 立方米，重行核算超耗1,544,178 元，原核定超耗
    5, 583,670元准予追減4,039,492 元，原核定營業成本162,
    84 3,317元應予追認4,039,492 元，遂作成97年4 月7日 北
    區國稅法一字第0970006436號復查決定（下稱原處分），追
    認營業成本4,039,492 元。原告仍表不服，提起訴願，遭決
    定駁回，遂提起本件行政訴訟。
二、本件原告主張：
（一）參照訴願決定所載，其中總統府及靈嚴山等工程部分，被
      告初查時認原告未能提示總統府工程合約及靈嚴山工程合
      約等資料，而在復查階段時僅提出靈嚴山完工證明書及統
      一發票影本等資料，仍未提供外包工程合約，而認原告所
      提證據不足以為主張事實之證明，以至於營業成本無法勾
      稽查核云云，惟原告現提出總統府及靈嚴山之工程合約及
      完工證明，可證原告主張為真。依營利事業所得稅查核準
      則第58條第1項、第2項及第59條後段規定，原告所提總統
      府及靈嚴山之工程合約及完工證明，故原告在正當理由下
      超過同業之營運成本應如實減除。
（二）為此，原告依據行政訴訟法第4條第1項規定提起本件撤銷
      訴訟，並聲明求為判決：
    1.訴願決定及原處分均撤銷
    2.訴訟費用由被告負擔。
三、被告則以：
（一）按「製造業耗用之原料，超過各該業通常水準者，其超過
      部分，非經提出正當理由，經稽徵機關查明屬實者，不予
      減除。」為所得稅法第28條所明定。次按「製造業已依稅
      捐稽徵機關管理營利事業會計帳簿憑證辦法設置帳簿，平
      時對進料、領料、退料、產品、人工、製造費用等均作成
      紀錄，有內部憑證可稽，並編有生產日報表或生產通知單
      及成本計算表，經內部製造及會計部門負責人員簽章者，
      其製品原料耗用數量，應根據有關帳證紀錄予以核實認定
      。製造業不合前項規定者，其耗用之原料如超過各該業通
      常水準；超過部分，除能提出正當理由，經查明屬實者外
      ，應不予減除。」、「營建業之營建材料……耗用數量，
      應比照前條規定之原則辦理。」為營利事業所得稅查核準
      則第58條第1項、第2項及第59條後段所規定。
（二）本件原告係經營其他一般土木工程業，93年度營利事業所
      得稅結算申報，列報營業成本169,000,986元，被告初查
      以1.石碇四期工程：列報工程成本11,424,602元，該工程
      係採完工比例法，於90年度開工，93年6月完成驗收，依
      其成本相關憑證及資料，核算材料超號5,583,670元及工
      程成本5,840,932元；2.總統府工程：列報工程總價1,238
      ,096元，工程成本1,191,643元，因未能提示外包工程合
      約及完工證明，成本無法勾稽查核，按該業同業利潤標準
      毛利率20%核算工程成本990,477元；3.靈嚴山工程：列報
      工程總價2,060,000元，工程成本2,020,833元，因未能提
      示外包工程合約及完工證明，成本無法勾稽查核，按該業
      同業利潤標準毛利率核算工程成本1,648,000元；4.新城
      橋拓寬等未完工程：列報工程成本154,363,908元，該工
      程係採完工比例法，經核對材料、人工及工程費用等資料
      與帳載數相符，依列報數核認，核定營業成本162,843,31
      7元，補徵稅額1,574,194元。原告不服，申請復查，經被
      告審查認為：就石碇四期工程部分，依原告提示之90至93
      年度原料進耗存明細表、90至92年度未完工程材料明細表
      、91年度預拌混凝土明細帳、91年度材料明細帳、91年9
      月20日轉帳傳票及統一發票等資料查核，其中91年9月15
      日進貨統一發票品名為碎石級配，數量3,078立方米誤計
      入預拌混凝土數量，致石碇四期工程材料耗用明細表中，
      預拌混凝土進料及耗用數量多計3,078立方米，重行核算
      超耗1,544,178元，原核定超耗5,583,670元准予追減4,03
      9,492元，原核定營業成本162,843,317元應予追認4,039,
      492元，遂作成原處分，追認營業成本4,039,492元。原告
      仍不服，提起訴願，遭決定駁回之。
（三）有關石碇四期工程經復查重核追認營業成本4,039,492元
      ，原告於訴願及提起本件訴訟並未再行爭執，而原告就新
      城橋拓寬等未完成工程部分亦未爭執，經被告依原告當初
      申報數額核定。原告稱其已提出總統府及靈嚴山之工程合
      約及完工證明，應核實認列列報之營運成本云云，惟：
    1.有關靈嚴山工程部分：原告申請復查時未提示相關資料供
      核，而提起訴願僅補附完工證明書及統一發票影本資料3
      紙，因未能勾稽查核，經訴願決定駁回，原告於本件訴訟
      補提示完工證明書影本、工程合約書、承攬合約書、轉包
      工程合約書影本及取具統一發票影本資料，惟其所提示完
      工證明書工程名稱為石材工程，與承攬合約書影本內容為
      輕鋼架工程內容不符，且承攬合約書所訂第9條內容有關
      材料管理部分為所有材料、工料，除另有規定者外概由乙
      方（即原告）購辦，並須經甲方（第三人）監工人員依合
      法規定檢查。惟原告轉包工程並未訂定該工程材料分擔，
      顯見該轉包合約訂定簡略與原告所編製之本期投入工程成
      本明細表資料（參原處分第125頁）材料支出內容未能勾
      稽。又原告所提轉包工程合約書並無對方負責人及公司之
      印章資料，未能證明該合約之真實性。
    2.有關總統府工程部分：原告申請復查時未提示相關資料供
      核，而提起訴願僅補附統一發票影本資料1紙，因未能勾
      稽查核，經訴願決定駁回，原告提起本件訴訟補提示開標
      紀錄影本資料、工程標單、改善工程工程合約資料影本及
      外包工程報價單影本資料，惟其仍未提示完工證明資料及
      轉包工程合約資料，未能核對其所列成本資料是否屬實，
      且所附統一發票資料與合約資料未能勾稽，又原告所提資
      料仍未能證明其收入及所報費用之關聯性，參照最高行政
      法院（89年7 月1 日改制前為行政法院）36年判字第16號
      判例：「當事人主張事實須負舉證責任。倘其所提出之證
      據，不足為主張事實之證明，自不能任期主張之事實為真
      實。」意旨，原告稱其93年度之帳證相關資料已提示，有
      關上開工程之營業成本應核實認列云云，尚待斟酌。是被
      告以該2 項工程成本無法勾稽查核，按該業（行業標準代
      號3801-1）同業利潤標準毛利率20% 核算工程成本，依上
      開規定，並無違誤。
（四）綜上所述，原處分及訴願決定均無違誤等語，資為抗辯，
      並聲明求為判決駁回原告之訴，訴訟費用由原告負擔。
四、上開事實概要欄所述之事實，除後列之爭點事項外，其餘為
    兩造所不爭執，並有原處分書、審查結果增減金額變更比較
    表、繳款書、93年度營利事業所得稅結算申報更正核定通知
    書、93年度營利事業所得稅申報核定通知書調整法令及依據
    說明、93年12月31日材料耗用分析表、90年12月31日進耗存
    明細表及未完工程材料明細表、91年12月31日進耗存明細及
    未完工程材料明細表、91年預拌混凝土明細帳、91年石碇四
    期工程材料明細帳、91年9 月20日轉帳傳票、統一發票- 碎
    石級配、92年12月31日進耗存明細表及未完工程材料明細表
    、93年12月31日進耗存明細表及未完工程材料明細表、石碇
    四期工程之交通部公路總局營繕工程結算明細表及臺彎省交
    通處公路局第一區工程處工程估價詳細價目單、93年度營利
    事業所得稅審查報告書一般案件重核報告書、營利事業所得
    稅結算申報更正項目調整數額報告表、93年度營利事業所得
    稅結算申報核定通知書調整法令及依據說明書、石碇四期工
    程超耗計算表、石碇四期工程之工程估驗計價明細表、石碇
    四期工程驗收資料、石碇四期工程之（93年預收工程款明細
    表、本期投入工程成本明細表、材料明細表、工程工實明細
    表、工程費用明細表、93年12月31日進耗存明細表、93年度
    工程費用、完工工程成本分析表、材料耗用分析表）、新城
    橋拓寬等工程之（長期工程完工比例工程損益計算表、93年
    度未完工程分析表、未完工程材料明細表、在建工程費用明
    細表）、被告96年3 月12日北區國稅中和一字第0960020293
    號函及96年2 月14日北區國稅中和一字第0961004663號函、
    93年度營利事業所得稅審查報告書重點查核審查報告書、93
    年度營利事業所得稅結算申報核定通知書暨所附調整法令及
    依據說明書、被告95年12月14日北區國稅中和一字第0950
    000491號函、進項來源明細、93年度營利事業所得稅結算申
    報暨92年度未分配盈餘申報書；總統府偏樓、中央塔樓、角
    樓火警警報系統改善工程合約影本、總統府第三局開標紀錄
    影本、符宏仁建築師事務所工程標單、外包廠商靖宜工程有
    限公司工程報價單及完工結算統一發票影本、原告97年10月
    21日忠瑞工字第970121號函請總統府第三局補發工程結算驗
    收證明書、靈嚴山大樓新建工程其中「背襯骨架規劃設計圖
    樣及監造工作」由瑋嵩企業股份有限公司及原告簽訂之工程
    合約書、承攬合約書影本、工程（外包）合約書、完工證明
    及結算統一發票3 張影本等件附於原處分卷、訴願卷及本院
    卷可稽，為可確認之事實。
五、歸納兩造上述之主張，本件爭執之重點在於：本件原告93年
    度營利事業所得稅結算申報，列報營業成本169,000,986 元
    ，而被告絯定為162,843,317元，是否有誤？玆分述如下：
（一）按「製造業耗用之原料，超過各該業通常水準者，其超過
      部分，非經提出正當理由，經稽徵機關查明屬實者，不予
      減除。」為所得稅法第28條所明定。次按「製造業已依稅
      捐稽徵機關管理營利事業會計帳簿憑證辦法設置帳簿，平
      時對進料、領料、退料、產品、人工、製造費用等均作成
      紀錄，有內部憑證可稽，並編有生產日報表或生產通知單
      及成本計算表，經內部製造及會計部門負責人員簽章者，
      其製品原料耗用數量，應根據有關帳證紀錄予以核實認定
      。製造業不合前項規定者，其耗用之原料如超過各該業通
      常水準；超過部分，除能提出正當理由，經查明屬實者外
      ，應不予減除。」、「營建業之營建材料……耗用數量，
      應比照前條規定之原則辦理。」為營利事業所得稅查核準
      則第58條第1項、第2項及第59條後段所規定。
（二）經查：本件原告係經營其他一般土木工程業，93年度營利
      事業所得稅結算申報，列報營業成本169,000,986 元，被
      告初查以1.石碇四期工程：列報工程成本11,424,602元，
      該工程係採完工比例法，於90年度開工，93年6 月完成驗
      收，依其成本相關憑證及資料，核算材料超號5,583,670
      元及工程成本5,840,932 元；2.總統府工程：列報工程總
      價1,238 ,096元，工程成本1,191,643 元，因未能提示外
      包工程合約及完工證明，成本無法勾稽查核，按該業同業
      利潤標準毛利率20% 核算工程成本990,477 元；3.靈嚴山
      工程：列報工程總價2,060,000 元，工程成本2,020,833
      元，因未能提示外包工程合約及完工證明，成本無法勾稽
      查核，按該業同業利潤標準毛利率核算工程成本1,648,00
      0 元；4.新城橋拓寬等未完工程：列報工程成本154,363,
      908 元，該工程係採完工比例法，經核對材料、人工及工
      程費用等資料與帳載數相符，依列報數核認，核定營業成
      本162,843,31 7元，補徵稅額1,574,194 元等情，此有被
      告93年度營利事業所得稅結算申報更正核定通知書、93年
      度營利事業所得稅申報核定通知書調整法令及依據說明各
      1 份附於原處分卷可參。原告不服，申請復查，經被告審
      查認為：就石碇四期工程部分，依原告提示之90至93年度
      原料進耗存明細表、90至92年度未完工程材料明細表、91
      年度預拌混凝土明細帳、91年度材料明細帳、91年9 月20
      日轉帳傳票及統一發票等資料查核，其中91年9 月15日進
      貨統一發票品名為碎石級配，數量3,078 立方米誤計入預
      拌混凝土數量，致石碇四期工程材料耗用明細表中，預拌
      混凝土進料及耗用數量多計3,078 立方米，重行核算超耗
      1,544,178 元，原核定超耗5,583,670 元准予追減4,039,
      492 元，原核定營業成本162,843,317 元應予追認4,039,
      492 元，遂作成原處分，追認營業成本4,039,492 元，此
      有原處分附於原處分卷可參，揆諸前揭規定，並無違誤。
（三）原告主張：其提出總統府及靈嚴山之工程合約及完工證明
      ，應核實認列列報之營運成本云云。經查：
 １、 有關靈嚴山工程部分：原告申請復查時未提示相關資料供
      核，而提起訴願僅補附完工證明書及統一發票影本資料3
      紙，因未能勾稽查核，經訴願決定駁回，原告於本件訴訟
      補提示完工證明書影本、工程合約書、承攬合約書、轉包
      工程合約書影本及取具統一發票影本資料，惟查：其所提
      示（1 ）完工證明書工程名稱為石材工程，與承攬合約書
      影本內容為輕鋼架工程內容不符；（2 ）承攬合約書所訂
      第9 條內容有關材料管理部分為所有材料、工料，除另有
      規定者外概由乙方（即原告）購辦，並須經甲方（第三人
      ）監工人員依合法規定檢查。惟原告轉包工程並未訂定該
      工程材料分擔，顯見該轉包合約訂定簡略與原告所編製之
      本期投入工程成本明細表資料（見原處分第125 頁）材料
      支出內容未能勾稽。（3 ）原告所提轉包工程合約書並無
      對方負責人及公司之印章資料，未能證明該合約之真實性
      。
  ２、有關總統府工程部分：原告申請復查時未提示相關資料供
      核，而提起訴願僅補附統一發票影本資料1 紙，因未能勾
      稽查核，經訴願決定駁回，原告提起本件訴訟補提示開標
      紀錄影本資料、工程標單、改善工程工程合約資料影本及
      外包工程報價單影本資料，惟查（1 ）其仍未提示完工證
      明資料及轉包工程合約資料，未能核對其所列成本資料是
      否屬實。（2 ）所附統一發票資料與合約資料未能勾稽。
      （3）原告所提資料仍未能證明其收入及所報費用之關聯性
      ，參照最高行政法院36年判字第16號判例：「當事人主張
      事實須負舉證責任。倘其所提出之證據，不足為主張事實
      之證明，自不能任期主張之事實為真實。」意旨，則被告
      以該2 項工程成本無法勾稽查核，按該業（行業標準代號
      3801-1）同業利潤標準毛利率20% 核算工程成本，揆諸前
      揭規定，並無違誤。足見原告之主張，不足採信。
六、綜上所述，本件原告93年度營利事業所得稅結算申報，列報
    營業成169,000,986 元，經被告核定為162,843,317 元，原
    處分追認營業成本4,039,492 元，變更核定為166,882,809
    元，其認事用法均無違誤，原處分就此部分及訴願決定遞予
    維持，均無不合，原告徒執前詞，訴請撤銷原處分此部分補
    稅部分及訴願決定，為無理由，應予駁回。至於原處分關於
    營業成本超過166,882,809 元部分（即原處分追認營業成本
    4,039,492 元部分），既經原處分所撤銷，業已不存在，原
    告仍對此有利於己部分請求撤銷，即欠缺訴訟利益，核無保
    護必要，應併予駁回，附此敘明。
七、兩造其餘陳述於判決結果不生影響，無庸一一論列，併予敘
    明。
據上論結，本件原告之訴為無理由，爰依行政訴訟法第98條第1
項前段、第218 條，民事訴訟法第385 條第1 項前段，判決如主
文。
中    華    民    國    98   年    3     月      5    日
            臺北高等行政法院第一庭
                            審判長法  官  王立杰
                                  法  官  劉錫賢
                                  法  官  許麗華
上為正本係照原本作成。
如不服本判決，應於送達後20日內，向本院提出上訴狀並表明上
訴理由，如於本判決宣示後送達前提起上訴者，應於判決送達後
20日內補提上訴理由書（須按他造人數附繕本）。
中    華    民    國    98   年    3     月      5    日
                                  書記官  蘇婉婷


司法院資訊處製作；財團法人民間司法改革基金會備份。
